【裁判字號】    91,訴,85
【裁判日期】    920213
【裁判案由】    誣告
【裁判全文】
臺灣基隆地方法院刑事判決                            九十一年度訴字第八五號
    公  訴  人  臺灣基隆地方法院檢察署檢察官
    被      告  戊○○  男  五.
                丙○○  男  五.
    右二人共同  林宇文律師
    選任辯護人  林達傑律師
右列被告因誣告等案件，經檢察官提起公訴（九十年度偵字第四五三六號），本院判
決如左：
    主  文
戊○○、丙○○均無罪。
    理  由
一、公訴意旨略以：被告戊○○與丙○○於民國八十九年七月二十三日凌晨一時許，
    在基隆巿愛二路「麗聲卡拉ＯＫ」店內飲酒，被告戊○○與當時前往該店收取消
    防費用之乙○○因就支持某位民意代表意見不合，雙方發生口角，被告戊○○竟
    持尖嘴鉗一把往乙○○背部刺劃，致乙○○受傷，乙○○為自衛，以手拑住被告
    戊○○脖子，將之壓制在地上，嗣經旁人將二人拉開，乙○○始先行離去。被告
    戊○○因心有未甘，在同年月二十四日，率眾前往基隆巿信二路建國社區管理委
    員會找乙○○理論，並毆打乙○○成傷，乙○○因而對被告戊○○提出傷害告訴
    （被告戊○○傷害案件業經判處有期徒刑四月確定）。被告戊○○明知乙○○並
    未於八十九年七月二十三日在「麗聲卡拉ＯＫ」店內動手毆打渠成傷，竟意圖使
    乙○○受刑事處分，於八十九年七月二十四日在基隆巿警察局第二分局信義分駐
    所製作筆錄時，捏造：「在八十九年七月二十二日晚上二十二時許，我在愛三路
    麗聲卡拉ＯＫ，乙○○喝醉酒，我看大家住同村，所以請他回去，結果他不領情
    就用拳頭打我，致我右眼重傷」之不實事項，向該管司法警察機關誣告（乙○○
    傷害案件經台灣基隆地方法院檢察署檢察官以九十年度偵續字第一二號聲請簡易
    判決處刑，經本院簡易庭以九十年度基簡字第二七八號判處有期徒刑二月，嗣經
    本院合議庭以九十年度簡上字第四六號撤銷原判決，另為無罪判決確定）。被告
    丙○○於上開糾紛發生時在場，明知乙○○當日僅為自衛而拑制被告戊○○，並
    未出手毆打戊○○，竟在台灣基隆地方法院檢察署九十年度偵續字第一二號案件
    中，於九十年四月十日檢察官偵訊時結證稱：「當日我和張（戊○○）同桌喝酒
    ，朱某（乙○○）以一圓形物體砸張某，張某眼鏡掉在地上，張某在撿，朱某便
    以手纏住張某脖子，經我勸阻，他才放手離開」之不實證言。案經被害人乙○○
    向台灣基隆地方法院檢察署檢察官提出告訴及告發，因認被告戊○○所為係犯刑
    法第一百六十九條第一項之誣告罪嫌，被告丙○○所為係犯刑法第一百六十八條
    之偽證罪嫌云云。
二、按「犯罪事實應依證據認定之，無證據不得推定其犯罪事實」、「不能證明被告
    犯罪者，應諭知無罪之判決」刑事訴訟法第一百五十四條、第三百零一條第一項
    分別定有明文。次按「誣告罪之成立，須其申告內容完全出於憑空捏造，若所告
    尚非全然無因，衹因缺乏積極證明致被誣告人不受訴追處罰者尚難遽以誣告論罪
    」、「告訴人所訴事實，不能證明其係實在，對於被訴人為不起訴處分確定者，
    是否構成誣告罪，尚應就其有無虛構誣告之故意，及是否出於誤會等情形以為斷
    ，並非當然可以誣告罪相繩」最高法院分別著有四十三年台上字第二五一號、五
    十九年台上字第五八一號判例可資參照。
三、公訴人認為被告二人分別涉有誣告及偽證罪嫌，係以：(一)被告戊○○分別於警訊
    、偵查中及本院審理中之前後指訴，對於與乙○○如何發生爭執、係徒手或持器
    物毆打渠、乙○○如何罷手及警察到場後渠如何表示等節，均非一致。而檢察官
    再次傳訊被告戊○○、丙○○隔離訊問之結果，二人對於被告戊○○與乙○○發
    生糾紛之所在位置、乙○○持圓型物毆打被告戊○○之部位、乙○○壓住被告戊○○時有無以拳頭毆打等情，均不相符，是被告二人所言之真實性已屬可疑。(二)
    證人即「麗聲卡拉ＯＫ」店負責人甲○○於本院九十年度簡上字第四六號案件審
    理中證稱：「我靠近時發現戊○○有拿一把二邊可折起來的刀插被告（乙○○）
    的背，被告衣服有破掉且有受傷流血，我就打電話報警，被告可能為了自衛將戊○○壓制在地上，我們過去勸阻被告不要再打，他聽我的話就離開，之後告訴人
    （戊○○）和丙○○又回到他們剛才喝酒的那桌，討論剛剛的事‧‧‧他的眼睛
    沒有受傷還戴著眼鏡，警察來時，他們說沒事、沒事，是朋友在爭執，警察走後
    ，戊○○和丙○○又坐了十幾分鐘才離開」等語，與證人即到場處理之員警丁○○在同案中證述：「我和同事到現場時已經打完了，我只記得有一個當事人在，
    他身上沒有受傷、眼睛也沒有紅腫，我們有問他有何事情需要我們服務，他說沒
    有事情是朋友在爭吵，我們就離開了」之情節相符。依據上開二位證人所見，被
    告戊○○之眼睛於事發後並未受傷，此與檢察官向基隆長庚醫院函詢被告戊○○
    於八十九年七月二十三日急診診斷之病情，覆以：當時右眼角膜破皮水腫，頭部
    無明顯外傷之情相同，有該院九十年十二月十日（九０）長庚院基字第二六二六
    號函附卷可稽，是上開二位證人之證言應與事實相符，較為可採。(三)況被告戊○○該傷勢如係受乙○○以拳頭或其他器物毆打所致，何以臉部無其他傷痕？再衡
    諸常情，被告戊○○為身材壯碩且柔道三段之乙○○毆打長達十餘分鐘，豈有可
    能全身完好，無任何可見之傷痕？顯見乙○○當日應無毆打被告戊○○之行為，
    被告戊○○所受前揭傷害並非因受乙○○毆打所致。被告等共同捏造乙○○持物
    品毆打被告戊○○臉部之不實陳述，而分別在司法機關提出告訴及為虛偽證言之
    事實堪以認定為其論據。
四、訊據被告戊○○、丙○○均堅決否認有為右揭犯行，被告戊○○辯稱：「當時他
    （乙○○）過來與我們同桌喝酒，後因對民意代表的意見不合就吵架，他生氣就
走了，過了十分鐘，他突然跑來打我，丙○○坐在我左手邊，打架就在桌子旁，
    當時他拿圓型煙灰缸大小的東西朝我右臉部打，使我眼鏡打掉亦破損，接著就將
    我壓制在地，我面朝上，他用拳頭很用力打我，並掐我脖子，打我大約十五分鐘
    之久，丙○○及他人拉他不動，後來有人喊警察來了，他才離去；我告知警察說
    他已走了，說我沒事，坐不到五分鐘覺得眼睛很痛就直接到醫院」、「我告乙○○的是事實，乙○○在七月二十三日凌晨確實有打傷我，我是當天凌晨就去基隆
    醫院掛急診，他們不收，我轉到長庚掛急診，他們說晚上眼科沒有辦法，幫我安
    排早上眼科第一號」等語。被告丙○○辯稱：「我們當天在七、八點去喝酒，朱
    （乙○○）就過來，一坐下就跟我們喝酒；我看到時，是朱與戊○○在櫃台另一
    邊在打架，當時我坐在座位上，距離約有二、三公尺遠，我看到朱拿圓鐵盤打戊○○左臉，接著二人就抱在一起了，我即馬上過去拉開，餐廳小姐也有過來；當
    時戊○○被壓在地上，面朝上，當時戊○○有戴眼鏡也被打掉；戊○○被壓著時
    ，朱沒有打他，只是壓著張的脖子；我沒有看到張的臉部有傷，但他說眼睛痛要
    去看醫生」、「我是照實情作證，沒有偽證」等語。
五、經查：
  (一)公訴意旨所指被告戊○○及丙○○所陳述之虛偽不實之事實，係指「八十九年七
    月二十三日凌晨一時許，乙○○在『麗聲卡拉ＯＫ』店內，以圓形物體砸被告戊○○，致被告戊○○眼部受傷」乙節，查該部份事實前經台灣基隆地方法院檢察
    署檢察官以九十年度偵續字第一二號聲請簡易判決處刑，經本院簡易庭以九十年
    度基簡字第二七八號判處乙○○有期徒刑二月，嗣經本院合議庭以九十年度簡上
    字第四六號撤銷原判決，另為乙○○無罪判決確定，而認被告戊○○及丙○○所
    稱之乙○○以圓形物體砸被告戊○○致渠眼部受傷係屬虛偽。但查，本院合議庭
    雖以九十年度簡上字第四六號判決，判處乙○○無罪確定，然該案係以「‧‧‧
    足認前開告訴人戊○○之指訴及證人丙○○於偵查中之證言，均與事實相違，不
    足採信，告訴人所受前揭傷害並非因被告乙○○毆打所致，堪以認定。此外，復
    查無其他積極證據足資證明被告有何公訴人所指傷害犯行，尚難僅以告訴人及證
    人丙○○有瑕疵之指述，遽以認定被告有傷害犯行‧‧‧」為判決乙○○無罪之
    理由。由上可知，本院合議庭九十年度簡上字第四六號判決所謂「告訴人戊○○
    之指訴及證人丙○○於偵查中之證言，均與事實相違」實係以被告戊○○及丙○○二人於上開案件之偵、審過程中所供不一致而認有瑕疵，不宜遽為採信，故被
    告二人於上開案件所為不一致之陳述究竟係故意虛構事實而誣告；抑或係時間久
    遠記憶不清而有出入，不為上開案件承審合議庭法院審理時所接受，實有釐清之
    必要。易言之，本案之關鍵點在於乙○○究竟有無傷害被告戊○○之眼睛。
  (二)公訴意旨指稱被告戊○○於上開案件（指戊○○告乙○○傷害之案件）在警訊中
    、偵查中及本院審理中之前後指訴，對於與乙○○如何發生爭執、係徒手或持器
    物毆打渠、乙○○如何罷手及警察到場後渠如何表示等節，均非一致，而於本案
    偵查中再次傳訊被告戊○○、丙○○隔離訊問之結果，二人對於被告戊○○與乙○○發生糾紛之所在位置、乙○○持圓型物毆打被告戊○○之部位、乙○○壓住
    被告戊○○時有無以拳頭毆打等情，均不相符。惟查，本案公訴人於九十年四月
    十日再次訊問被告戊○○及初次傳喚被告丙○○作證，距離案發時間（八十九年
    七月二十三日）將近九月，人的記憶隨著時間而淡忘要屬常理，尤其對於不愉快
    之記憶，更屬當然，甚者，事發當天被告二人均有喝酒，記憶更加模糊，被告二
    人於多次供述中，就被告戊○○受乙○○攻擊頭部乙節，均無不同，此為「於案
    情有重要關係之事項」，被告二人所供均為一致，實不能以小細節之出入，遽認
    被告二人所為之陳述即非事實。
  (三)公訴意旨以證人甲○○及丁○○二人之證詞，認為被告戊○○之眼睛於事發後並
    未受傷，亦與向基隆長庚醫函詢被告戊○○於八十九年七月二十三日急診診斷之
    病情，覆以：當時右眼角膜破皮水腫，頭部無明顯外傷之情相同，是上開二位證
    人之證言應與事實相符，較為可採，而認被告二人所為之陳述為不實。然查：
  1.證人甲○○在本院審理中證稱：「（雙方為何起衝突？）如何起衝突我不知道，
    因為我在招呼其他客人，我是聽到聲音才跑來看」、「（店內佈置如何？）如我
    所繪製的現場圖。他們喝酒跟衝突的地點，圖上已經指示出來。我聞聲跑去看時
    ，告訴人（乙○○）把戊○○壓在地上，當時告訴人是穿一件薄的短袖衣服，沒
    有注意到告訴人背後有無流血，該處燈光比較昏暗，我只想到趕快叫他們分開，
    我有看到告訴人用手抓住戊○○的手，有把戊○○壓在地上，丙○○當時站在旁
    邊，戊○○叫丙○○打電話叫華仔帶人過來，我沒有仔細看戊○○手上拿什麼東
    西，我害怕趕快打電話去報警，報完警後，我再去跟乙○○講，不要在我店裡發
    生事情，乙○○就起身離開，然後戊○○、丙○○就回到原來的座位，我見到戊○○拿了一把可以折疊的刀子，把刀摺起來，他們繼續聊天，沒有多久警員就來
    了，警員到他們那桌問有何事，戊○○回答說沒有事」、「（當時戊○○有無流
    血？）沒有，他當時還在跟丙○○討論剛才的事情」、「（店裡有圓形可以攻擊
    他人的物品？）只有煙灰缸」、「（告訴人有和被告他們坐在一起？）我有看到
    戊○○跟告訴人招手，告訴人有去他們那一桌坐，之後我就不清楚」、「（衝突
    地點是倉庫嗎？）不是，是一個大理石桌子，跟沙發椅，儲藏室是要開門才有辦
    法進去，當時門是關著」、「（他們衝突時，戊○○的眼鏡還在嗎？）我沒有注
    意」等語；證人丁○○在本院審理中證稱：「（八十九年七月二十三日凌晨一時
    許，你是忠二所的備差員警？）不是，我當時是巡邏勤務，勤務中心通知我們去
    看」、「（到現場有無看到打架的雙方？）沒有，有見到被告二人」、「（當時
    被告二人有無外傷？）沒有」、「（他二人有無說曾經發生打架的事？）我問被
    告二人，他們說沒有事，我問老闆甲○○，她說已經走了」、「（你到場時，戊○○有無掛眼鏡？）沒有注意」、「（當時是戊○○跟你講話？）是」等語。綜
    上可知，證人甲○○、丁○○並未見被告戊○○與乙○○發生衝突之經過，證人
    甲○○係在被告戊○○為乙○○壓制在地上時，始由店內他處過來勸架，而證人
    丁○○係在事發後到場，亦未見到被告戊○○與乙○○發生衝突之經過，故該二
    證人之證言實不足作為被告戊○○未受乙○○攻擊眼睛之證據。
  2.雖證人甲○○、丁○○均稱被告戊○○之眼睛沒有受傷也沒有紅腫，但依證人甲○○上開證述，可知案發場所燈光並不明亮，在此種情狀下，證人甲○○、丁○○無法清楚確認被告戊○○之眼睛沒有受傷沒有紅腫，實有可能，自不宜以證人
    甲○○、丁○○之證言即遽加推論被告戊○○之眼睛並未受傷。
  3.證人甲○○在本院審理中證稱：「（他們衝突時，戊○○的眼鏡還在嗎？）我沒
    有注意」等語；證人丁○○在本院審理中證稱：「（你到場時，戊○○有無掛眼
    鏡？）沒有注意」等語。足認公訴意旨所指被告戊○○在事發後仍戴有眼鏡，而
    認被告戊○○指訴眼部受到乙○○攻擊，眼鏡掉了等情，應屬虛偽乙節，並無憑
據。
  4.卷附基隆長庚醫院九十年十二月十日（九０）長庚院基字第二六二六號函，記載
    被告戊○○當時右眼角膜破皮水腫，頭部無明顯外傷。由此可知，被告戊○○眼
    睛確實受有傷害，至於無其他明顯外傷，被告戊○○辯稱因渠當時眼睛受到攻擊
    ，而眼睛為靈魂之窗，所受之痛楚較其他之傷害更為劇烈，渠當時並非為驗傷而
    前往求診，純係為治療眼睛之傷害而前往，故未就其他部位傷害請求驗斷，而未
    記載於診斷書上等語，尚符情理，實不能以案發當天之診斷情形，未詳載有其他
    傷害，而率斷被告戊○○未受乙○○攻擊。再由基隆長庚醫院函覆本院合議庭九
    十年度簡上字第四六號乙案（詳本院九十年度簡上字第四六號卷第七一頁），亦
    表示病患當時主訴右眼被人打破疼痛，經診斷發現右眼有角膜破皮及水腫情形，
    益徵被告戊○○於案發後即因右眼受傷而前往基隆長庚醫院就醫，依時間緊接關
    係判斷，被告戊○○確實有受到乙○○攻擊眼部之可能。
  5.證人甲○○於本院審理中證稱，被告戊○○案發當天有要求被告丙○○打電話叫
    「華仔」帶人過來，若非被告戊○○遭乙○○毆打，而居於下風，何須找幫手，
    故由此亦可合理懷疑被告戊○○有受到乙○○攻擊。
  6.公訴意旨又依該傷勢如係受乙○○所攻擊，則為何僅有眼部受傷，全身無其他傷
    痕，而推論被告戊○○所受之傷害非乙○○所毆打。然查，被告戊○○案發當天
    求診時並非前往驗傷而係治療眼傷，已如前述，事實上被告戊○○並非其他部份
    未受有傷害，此由卷附（台灣基隆地方法院檢察署九十年度偵續字第一二號卷第
    十頁）八十九年七月二十五日行政院衛生署基隆醫院出具之被告戊○○驗傷診斷
    書載有被告戊○○受有「左臉挫傷四乘三公分、前胸挫傷及右手擦傷二乘二公分
    」之傷害即明，而該等傷害並非八十九年七月二十四日晚上被告戊○○與乙○○
    雙方於建國新村發生衝突所造成，蓋據乙○○所供稱八十九年七月二十四日晚上
    其係受到被告戊○○等人之攻擊，其並未有攻擊被告戊○○之行為（詳乙○○八
    十九年七月二十四日警訊筆錄），故該等傷勢當非八十九年七月二十四日所造成
    。被告戊○○該等傷勢實有可能係八十九年七月二十三日凌晨一時許，在「麗聲
    卡拉ＯＫ」店內遭乙○○攻擊所造成，因隔天傷勢浮現，且加以驗斷，故基隆醫
    院始會註明。況被告戊○○苟有意誣告乙○○，實大可不必弄傷自己之眼睛，就
    身體其他部位製造虛偽之傷勢，請求驗斷，豈不更為容易，蓋眼睛之構造細膩，
    稍有不慎即可能失明，實無冒此兇險之必要，被告戊○○當無可能自殘右眼以達
    誣告乙○○之目的。
  (四)綜合上述，被告戊○○確有受到乙○○攻擊致眼睛受傷之可能，尚難確認渠對乙○○提出之傷害告訴內容全屬虛構，亦難確認被告丙○○在乙○○傷害案件中具
    結後之證述內容為不實。雖在乙○○傷害案件中，因被告戊○○之指訴、被告丙○○之證述因記憶之模糊而有出入，致乙○○傷害案件無罪判決確定，但並無積
    極事證足認被告戊○○係虛構事實而誣告，被告丙○○係陳述虛偽之事實影響法
    院之審理，被告戊○○、丙○○二人所為，尚與誣告罪、偽證罪之成立要件不相
    當。此外，復查無其他積極證據足認被告戊○○、丙○○有何公訴意旨所指之犯
    行，既不能證明被告二人犯罪，揆諸前開說明，依法自應諭知被告二人無罪之判
    決。
據上論斷，應依刑事訴訟法第三百零一條第一項，判決如主文。
本案經檢察官熊南彰到庭執行職務。
中      華      民      國      九十二    年      二      月    十三    日
                                  臺灣基隆地方法院刑事第三庭
      法  官    王  福  康
右正本證明與原本無異。
對於本件判決如有不服，應於收受送達後十日內，向本院提出上訴書狀，上訴於臺灣
高等法院，並按他造當事人之人數附具繕本。
                                        書記官    李  國  豪
中      華      民      國      九十二    年      二      月    十四    日


司法院資訊處製作；財團法人民間司法改革基金會備份。
